臺灣南投地方法院民事簡易判決
111年度投簡字第194號
原      告  財政部國有財產署中區分署

法定代理人  趙子賢  
訴訟代理人  吳榮昌律師
複  代理人  劉士睿律師
被      告  吳廖月露
訴訟代理人  吳鎮年  
上列當事人間請求給付補償金事件，本院於民國111年10月18日
言詞辯論終結，判決如下：
    主  文
被告應給付原告新臺幣71,780元，即自民國111年1月7日起至清
償日止，按週年利率5％計算之利息。
原告其餘之訴駁回。
訴訟費用由被告負擔24％，餘由原告負擔。
本判決第1項得假執行。但被告如以新臺幣71,780元為原告供擔
保後，得免為假執行。
    事實及理由
一、原告於民國110年12月23日向本院聲請對被告核發支付命令
    ，經本院核發110年度司促字第8853號支付命令，被告於111
    年1月10日向本院就前揭支付命令聲明異議，依民事訴訟法
    第519條第1項規定，視為起訴。
二、原告主張：
　　坐落南投縣○○市○○段000○00地號土地（下稱系爭土地）為中
    華民國所有，並為原告所管理，被告則為鄰地即同段314之1
    0地號及其上同段1592建號建物所有權人，自90年7月起至11
    0年11月30日止，被告無權占用系爭土地56平方公尺作為庭
    院使用，且設有圍牆。本件被告無權占有系爭土地56平方公
    尺，獲有相當於租金之利益，致原告受有相當於租金之損害
    ，而系爭土地距離南投縣南投市中山街郵局及南投派出所約
    190公尺，距離南投高中約400公尺，屬南投市區內生活機能
    交通便利地區，則依土地法第105條、第97條規定，以年息
    百分之5計算不當得利金額應屬公允，系爭土地每期土地使
    用補償金之計算式為：申報地價占用面積持分比率租金
    率12=月使用補償金；月使用補償金使用月數=應繳納補償
    金，是原告自90年7月起至110年11月30日止積欠土地使用補
    償金為如附表所之金額總和為新臺幣（下同）300,470元。
    為此，原告爰依民法第179條提起本件訴訟等語。並聲明：
    被告應給付原告300,470元，及自起訴狀繕本送達翌日起至
    清償日止，按週年利率5％計算之利息。
三、被告答辯：
    依照民法規定原告只能請求給付5年補償金，超過部分不得
    請求，同意給付5年補償金等語，資為答辯。並聲明：原告
    之訴駁回。
四、本院之判斷：
　㈠原告前揭主張，業據其提出國有土地使用補償金歸檔計算表
    、南投縣○○市○○段000○00地號土地建物查詢資料及歷年申報
    地價總表、地籍圖資料查詢、南投縣○○市○○段000○00地號土
    地、同段1592建號建物之土地建物查詢資料、財政部國有財
    產署中區南投辦事處土地勘清查表、現場照片4張、使用現
    況略圖、使用國有土地使用補償金計算表附卷可稽，且被告
    不爭執，僅以超過5年之補償金為時效抗辯，原告主張堪信
    為真實。
　㈡按城市地方房屋之租金，以不超過土地及其建築物申報總價
    年息10％為限，土地法第97條第1項定有明文。所謂土地價額
    係指法定地價而言，土地所有權人依土地法所申報之地價，
    為法定地價；公有土地，以各該宗土地之公告地價為申報地
    價，免予申報，土地法施行法第25條、土地法第148條及平
    均地權條例施行細則第21條分別有明文規定。而此於占用土
    地性質上相當於租金之補償金審酌可為參考基準。次按「依
    不當得利之法則請求返還不當得利，以無法律上之原因而受
    有利益，致他人受有損害為要件，故其得請求返還之範圍，
    應以對方所受之利益為度，非以請求人所受損害若干為準，
    無權占有他人土地，可能獲得相當於租金之利益為社會通常
    之觀念。」（最高法院61年台上字第1695判例參照）。再按
    租金之請求權因5年間不行使而消滅，既為民法第126條所明
    定，則凡無法律上之原因，而獲得相當於租金之利益，致他
    人受損害時，如該他人之返還利益請求權，已逾租金短期消
    滅時效之期間，對於相當於已罹於消滅時效之租金之利益，
    即不得依不當得利之法則，請求返還。其請求權之時效期間
    ，仍應依前開規定為5年（最高法院96年度台上字第2660號
    民事判決可供參照）。
　㈢又按當事人於言詞辯論時為訴訟標的之捨棄或認諾者，應本
    於其捨棄或認諾為該當事人敗訴之判決，民事訴訟法第384
    條定有明文。參之該條立法意旨，係出於尊重當事人處分其
    實體法上權利及終結訴訟之自由，法律亦無明文禁止一部認
    諾，則於同一訴訟標的下，如該訴訟標的為可分者，當可為
    一部認諾。本件原告得請求被告給付之補償金係自90年7月
    至110年11月30日之國有土地使用補償金，惟被告已於本院
    言詞辯論期日時認諾同意給付未罹逾時效之補償金，參照前
    開規定，自應於此範圍內為被告敗訴之判決。
　㈣經查，關於原告所管理系爭土地應以附表占用面積按本件土
    地各該年度申報地價依年息百分之5計算使用補償金，此為
    被告所不爭執，而原告是於110年12月23日具狀為支付命令
    聲請，有本院收文戳記可參，故以該時起中斷時效，回溯計
    算5年，原告可請求金額是從110年12月23日回溯五年即從10
    5年12月22日起共計5年即110年12月22日止，而原告僅請求
    到110年11月30日，故本件所得請求之補償金範圍即為105年
    12月22日到110年11月30日止之補償金。則原告所請求從90
    年7月到105年12月21日部分之請求權已經罹於5年時效，此
    部分被告自得拒絕清償，而被告就尚未離餘時效之補償金，
    已為言詞辯論期日認諾，故被告自應給付105年12月22日到1
    10年12月22日止，共計71,780元之補償金【計算式：105年1
    2月22日至同年12月31日補償金(121031)10（元以下四捨
    五入）＋（附表編號24至35之應繳金額）】。
　㈤又給付無確定期限者，債務人於債權人得請求給付時，經其
    催告而未為給付，自受催告時起，負遲延責任。其經債權人
    起訴而送達訴狀，或依督促程序送達支付命令，或為其他相
    類之行為者，與催告有同一之效力；遲延之債務，以支付金
    錢為標的者，債權人得請求依法定利率計算之遲延利息；應
    付利息之債務，其利率未經約定，亦無法律可據者，週年利
    率為百分之5，民法第229條第2項、第233條第1項前段及第2
    03條分別定有明文。經查，原告本件使用補償金並未約定清
    償期限，原告亦未曾催告履行，故原告應於本件支付命令送
    達被告請求履行給付補償金後，被告仍未履行時始發生遲延
    責任，而被告至今尚未給付，故應自支付命令送達被告之翌
    日起算遲延責任，從而，原告請求被告給付原告71,780元及
    自支付命令送達翌日（111年1月6日送達被告）即自111年1
    月7日起至清償日止，按年息百分之5計算之利息，即屬有據
    。
五、據上論結，原告依據不當得利法律關係請求給付使用補償金
    及利息，僅為如主文第1項所示之範圍內，為有理由，應予
    准許。逾此範圍，即無理由，應予駁回。
六、本件原告勝訴部分係就民事訴訟法第427條訴訟適用簡易程
    序所為被告敗訴之判決，應依同法第389條第1項第3款規定
    ，依職權宣告假執行，併依同法第436條第2項及第392條第2
    項規定，依職權宣告被告為原告供如主文第4項後段所示之
    擔保金後，得免為假執行。
七、本件事證業臻明確，兩造其餘主張、攻擊防禦方法及證據資
    料，經本院審酌後認均不足以影響本件判決之結果，爰不逐
    一論列。
八、訴訟費用負擔之依據：民事訴訟法第79條。
中　　華　　民　　國　　111 　年　　10　　月　　31　　日
                  南投簡易庭  法  官  許慧珍
以上為正本係照原本作成。
如不服本判決，應於送達後20日內，向本院提出上訴狀並表明上
訴理由，如於本判決宣示後送達前提起上訴者，應於判決送達後
20日內補提上訴理由書（須附繕本）。
中　　華　　民　　國　　111 　年　　10　　月　　31　　日
                              書記官  藍建文
附表：
附表（新臺幣：元以下無條件捨去）          編號 占用期間 （年/月） 不動產標示          南投縣○○市○○段000○00地號土地          申報地價適用年份 （年/月） 申報地價 （單位：元） 占用面積 (㎡） 年息率 月使用補償金 （單位：元） 經歷月數  應繳金額 （單位：元） 1 90/07-92/12 89/07 5,400 56 5％ 1,260 30  37,800 2 93/01-95/06 93/01 5,400 56 5％ 1,260 30  37,800 3 95/07-95/12 93/01 5,400 56 5％ 1,260 6  7,560 4 96/01-96/06 96/01 5,273 56 5％ 1,230 6  7,380 5 96/07-96/12 96/01 5,273 56 5％ 1,230 6  7,380 6 97/01-97/06 96/01 5,273 56 5％ 1,230 6  7,380 7 97/07-97/12 96/01 5,273 56 5％ 1,230 6  7,380 8 98/01-98/06 96/01 5,273 56 5％ 1,230 6  7,380 9 98/07-98/12 96/01 5,273 56 5％ 1,230 6  7,380 10 99/01-99/06 99/01 5,188 56 5％ 1,210 6  7,260 11 99/07-99/12 99/01 5,188 56 5％ 1,210 6  7,260 12 100/01-100/06 99/01 5,188 56 5％ 1,210 6  7,260 13 100/07-100/12 99/01 5,188 56 5％ 1,210 6  7,260 14 101/01-101/06 99/01 5,188 56 5％ 1,210 6  7,260 15 101/07-101/12 99/01 5,188 56 5％ 1,210 6  7,260 16 102/01-102/06 102/01 5,188 56 5％ 1,210 6  7,260 17 102/07-102/12 102/01 5,188 56 5％ 1,210 6  7,260 18 103/01-103/06 102/01 5,188 56 5％ 1,210 6  7,260 19 103/07-103/12 102/01 5,188 56 5％ 1,210 6  7,260 20 104/01-104/06 102/01 5,188 56 5％ 1,210 6  7,260 21 104/07-104/12 102/01 5,188 56 5％ 1,210 6  7,260 22 105/01-105/06 105/01 5,188 56 5％ 1,210 6  7,260 23 105/07-105/12 105/01 5,188 56 5％ 1,210 6  7,260 24 106/01-106/06 105/01 5,188 56 5％ 1,210 6  7,260 25 106/07-106/12 105/01 5,188 56 5％ 1,210 6  7,260 26 107/01-107/06 107/01 5,188 56 5％ 1,210 6  7,260 27 107/07-107/12 107/01 5,188 56 5％ 1,210 6  7,260 28 108/01-108/06 107/01 5,188 56 5％ 1,210 6  7,260 29 108/07-108/12 107/01 5,188 56 5％ 1,210 6  7,260 30 109/01-109/06 109/01 5,188 56 5％ 1,210 6  7,260 31 109/07-109/12 109/01 5,188 56 5％ 1,210 6  7,260 32 110/01-110/04 109/01 5,188 56 5％ 1,210 4  4,840 33 110/05-110/06 109/01 5,188 56 5％ 1,210 2  2,420 34 110/07-110/10 109/01 5,188 56 5％ 1,210 4  4,840 35 110/11-110/11 109/01 5,188 56 5％ 1,210 1  1,210